【裁判字號】    97,上,799
【裁判日期】    971210
【裁判案由】    排除侵害
【裁判全文】
臺灣高等法院民事判決                   97年度上字第799號
上  訴  人  立薪企業有限公司
法定代理人  丁○○
訴訟代理人  甲○○
            鄭崇文律師
被上訴人    大都市花園公寓大廈管理委員會
法定代理人  乙○○
訴訟代理人  丙○○
上列當事人間請求排除侵害事件，上訴人對於中華民國97年7月
25日臺灣臺北地方法院97年度訴字第2560號第一審判決提起上訴
，本院於97年11月26日言詞辯論終結，判決如下：
    主  文
上訴駁回。
第二審訴訟費用由上訴人負擔。
    事實及理由
一、上訴人起訴主張：
    (一)大都市花園社區（坐落台北市○○區○○段2小段515地號
      、門牌號碼為台北市○○區○○街173、175、177、177之
      1、177之2、177之3號）B2第172號停車位（建號：1644、
      權利範圍：77分之1、車位編號：地下2層172號，下稱系
      爭停車位）為上訴人所購買具有獨立產權之獎勵汽車停車
      位，具有使用上之獨立性，為上訴人之專有部分，得自由
      使用、收益、處分，並排除他人之干涉。詎被上訴人未經
      上訴人之同意，於民國（下同）96年2月14日某時，以上
      訴人違反該社區於95年11月11日下午所召集之區分所有權
      人會議所決議修改之規約第28條即禁止將機車停放於汽車
      格內，機車不得停放於B2（含）以下各樓層，違反者，處
      以鎖車及罰鍰新臺幣（下同）1,000元（下稱系爭規約）
      ，指示訴外人即警衛林少華將上訴人停放於系爭車位上之
      機車以鎖具上鎖，妨害上訴人權利之行使。
    (二)因上開社區之B2至B5均設有機車停車位，系爭規約妨害上
      訴人對專有部分之自由使用，並與使用執照內容相抵觸，
      應屬無效。至系爭停車位之共用使用部分，係供地下室車
      輛通行之車道，連接室外與地下室停車空間之使用，系爭
      規約限制機車進入B2，係違反共同使用部分，以及B2以下
      樓層停車空間係供機車行駛及停放機車之設置目的，依公
      寓大廈管理條例（下稱本條例）第9條第3項規定及民法第
      71 條規定，該約定不僅無效，對B2以下樓層機車停車位
      所有權人而言，更屬權利濫用。且管理委員會無權利能力
      ，無法成為所有權人之權能。
    (三)為此，依民法第767條規定及本條例第4條第1項規定提起
      本件訴訟等語（上訴人於原審聲明：被上訴人應將上訴
      人停放於系爭停車位上之機車鎖具除去；被上訴人不得
      妨害上訴人於系爭停車位上停放機車；願供擔保，請准
      宣告假執行。原審為上訴人敗訴之判決，上訴人不服提起
      上訴）。併為上訴聲明：原判決廢棄；被上訴人應將
      上訴人坐落系爭停車位上之機車鎖具除去；被上訴人不
      得妨害上訴人於系爭停車位上停放機車；願供擔保，請
      准宣告假執行。
二、被上訴人則以：
    (一)大都市花園社區區分所有權人共75戶，地下室之停車空間
      設置汽車停車位197位（含法定停車位105位、獎勵停車位
      88位、自設停車位4位）及機車停車位320位（含法定停車
      位245位、獎勵停車位44位、自設停車位31位），而建商
      於設置地下室停車空間時，既然已分別規劃汽車停車位及
      機車停車位，足證大都市花園社區地下室停車位依其使用
      目的區分為供停放汽車或停放機車，故車位所有人或使用
      人皆應依車位使用目的而停放。又地下室係大都市花園社
      區各區分所有權人所共有，登記為共用部分，雖約定由獎
      勵車位所有人所專用，但與各區分所有權人專有之建物並
      不相同，其使用上應受系爭規約約定之拘束，以符合本條
      例規範之目的及約定專用之意旨，並維護社區秩序及促進
      社區全體區分所有權人之利益。另依本條例第23條第2項
      第4款規定，規約中得約定違反義務之處理方式。
    (二)上訴人已向管委會登記於系爭停車位上停放車號DW-8242
      號汽車，自無權再將AOC-350號機車駛入地下室，停放於
      系爭停車位，以及該AOC-350號機車未領有大都市花園社
      區管理委員會所發給之停車證，依規定即無權利進入地下
      停車場等語置辯。併為答辯聲明：上訴人之上訴駁回；
      如受不利判決，願供擔保，請准宣告免為假執行。
三、兩造不爭執之事實：（見原審卷第108頁）
    (一)臺北市○○區○○街173、175、177、177之1、177之2、
      177之3號地上建物及地下樓層均屬大都市花園社區，地上
      樓層共有75戶，B2、B3之停車位則均為獎勵停車位，上訴
      人於94年7月間因買賣關係而成為系爭停車位所有人。
    (二)大都市花園社區以地上樓層75戶區分所有權人為區分所有
      權會議成員，於95年11月11日第4屆區分所有權人會議決
      議修改規約第28條：「禁止將機車停放汽車停車格內，機
      車不得進入B2（含）以下各樓層，如有違反將處以鎖車及
      罰鍰1,000元，並得按日按次連續處罰，情節重大者，則
      報請主管機關或依法訴請法院處理」，並自96年1月1日起
      實施。
    (三)被上訴人於96年1月20日檢附上開規約修訂影本，並通知
      上訴人公司之董事即經上訴人授權使用系爭停車位之甲○
      ○自96年2月1日起勿再將機車停放B2樓層，96年2月8日再
      次函請甲○○遵守前開規約約定。
四、本件上訴人主張系爭停車位為獎勵停車位，有獨立產權，性
    質上屬區分所有建物之專有部分，得自由使用收益處分，自
    得排除他人干涉；系爭規約所為機車不得進入B2（含）以下
    樓層之約定，顯然與使用執照內容及設置目的相抵觸，該約
    定應屬無效，且對B2以下樓層機車停車位所有權人而言，更
    屬權利濫用等節，為被上訴人所否認，並以前詞置辯。是本
    件應審究之事項為(一)系爭停車位之性質為何？上訴人之地位
    為何？(二)被上訴人於95年11月11日區分所有權人會議所作成
    修改規約第28條決議之效力？(三)系爭規約有無權利濫用之情
    事？上訴人應否受其拘束？爰分項析述如下：
    (一)系爭停車位之性質為何？上訴人之地位為何？
      大都市花園社區於地下層增設公用停車位88部，切結供
        公眾使用並於產權移轉及房屋銷售時列入交代，而上開
        公用停車位即係獎勵停車位，於該社區B2有38個、B3有
        39個、B4有11個；以及該社區地下2、3層為1644建號（
        主要用途為停車位）、地下1至5層為1645建號（主要用
        途為共同部分）、地下1至3層為1654建號（主要用途為
        共同部分）乙節，有上訴人提出之台北市政府工務局92
        使字第0311號使用執照存根附表影本1份、竣工平面圖
        影本5份及上開建號之測量成果圖正本附卷可稽（見原
        審調解卷第8頁、原審卷第81頁至第85頁、第96頁至第
        105 頁）。故系爭停車位雖屬獎勵停車位，惟因與其他
        獎勵停車位均位於大都市花園社區地下B2至B4層內，共
        同使用該社區○○道進出，欠缺構造上之獨立性，且係
        於申請使用執照時，即約定上開88個公用停車位供公眾
        使用，並於產權移轉及房屋銷售時列入交代；再而，大
        都市花園社區亦於住戶規約第5條第5項中約定：「地層
        停車空間為依據區分所有權人所購停車位位置及分管協
        議約定使用，為約定專用部分」（見原審卷第35頁），
        故上開88個停車位，雖屬獎勵停車位，但尚難認係本條
        例第3條第3款之專有部分，應認係同法條第5項之約定
        專用部分。是以上訴人主張系爭停車位係專有部分，其
        得自由使用、收益、處分，並排除他人之干涉云云，
        即非可採。
      另土地登記規則第82條規定：區分所有建物之地下層或
        屋頂突出物等，其非屬共用部分，並已由戶政機關編列
        門牌或核發其所在地址證明者，得視同一般區分所有建
        物，申請單獨編列建號，辦理建物所有權第一次登記（
        第1項）。前項非屬共用部分之權利範圍及位置，應依
        當事人合意為之（第2項）。系爭停車位因位於上開社
        區之地下層，於申請使用執照時即已合意供停車位使用
        ，並由戶政機關編列門牌，有上訴人提出之建物所有權
        狀影本1份存卷可參（見原審調解卷第11頁），故依上
        開規定系爭停車位得視同一般區分所有建物。再而上訴
        人係於94年7月25日登記為台北市○○區○○段2小段
        515地號土地所有權人、應有部分為10000分之7；同日
        登記為台北市○區○○段2小段1644號建物所有權人、
        權利範圍77分之1、車位編號：地下2層172號、共同使
        用部分為同小段1645建號、1654建號，權利範圍各為
        10000 分之900、193分之77，有上訴人提出之上開建物
        所有權狀、土地所有權狀影本各1份在卷可按（見原審
        調解卷第10頁、第11頁），故上訴人得認係大都市花園
        社區之區分所有權人。
    (二)被上訴人於95年11月11日區分所有權人會議所作成修改規
      約第28條決議之效力？
      按所謂規約，係公寓大廈區分所有權人為增進共同利益
        ，確保良好生活環境，經區分所有權人會議決議之共同
        遵守事項；所謂住戶，係指公寓大廈之區分所有權人、
        承租人或其他經區分所有權人同意而為專有部分之使用
        者或業經取得停車空間建築物所有權者，本條例第3條
        第11款、第8款分別定有明文。因公寓大廈管理乃各該
        公寓大廈內部問題，有賴全體住戶憑藉共同生活經驗為
        個案之修正，是以本條例第23條規定：有關公寓大廈、
        基地或附屬設施之管理使用及其他住戶間相互關係，除
        法令另有規定外，得以規約定之，並於第6條第1項規定
        住戶應遵守規約約定事項。
      上訴人主張依建築法第73條第2項之規定：「建築物應
        依核定之使用類組使用，其有變更使用類組或有第9條
        建造行為以外主要構造、防火區劃、防火避難設施、消
        防設備、停車空間及其他與原核定使用不合之變更者，
        應申請變更使用執照。但建築物在一定規模以下之使用
        變更，不在此限」。而系爭規約之修正，限制機車駛入
        包括B2以下之地下樓層，將與使用執照記載之內容抵觸
        ，違反上開建築法規之規定，以及管理委員會無權利能
        力，無法成為所有權人之權能云云。經核以：上訴人對
        於B2以下獎勵機車停車位均未出售之事實，並不爭執，
        故大都市花園社區地下層劃有機車停車位及車道等，仍
        為該社區之區分所有權人共同使用部分，經由區分所有
        權人會議，約定機車不得駛入包含B2以下之地下樓層，
        僅使B2以下樓層之機車停車位未使用，與建築法第73
        條第2項規定之「變更」情形尚屬有間。從而，上訴人
        主張系爭規約違反建築法規及設置目的，均非可採。至
        於上訴人主張管理委員會無權利能力，無法成為所有權
        人之權能乙節，尚與本件爭點無涉，應屬誤會。
      大都市花園社區於95年11月11日召開第4屆區分所有權
        人會議，經區分所有權人決議修改系爭規約乙節，有被
        上訴人提出之95年11月11日區分所有權人大會會議紀錄
        及系爭規約附卷可憑（見原審卷第28頁至第30頁、第44
        頁）。又前開區分所有權人決議後，並無任何人（含上
        訴人）提起撤銷該決議之訴訟，亦為兩造所不爭執，
        故系爭規約仍屬有效。
    (三)系爭規約有無權利濫用之情事？上訴人應否受其拘束？
      按權利之行使，不得違反公共利益，或以損害他人為主
        要目的，民法第148條第1項定有明文。且權利濫用禁止
        原則，於適用時除須注意權利人於行使權利時，於主觀
        上有無以損害他人為主要目的外，在客觀上尚須綜合權
        利人因權利行使所能取得之利益，與其權利之行使對於
        他人及社會國家整體可能造成之損失，加以比較衡量。
      被上訴人抗辯大都市花園社區地下樓層之機車停車位均
        未出售，而上訴人並未領有大都市花園社區管理委員會
        所發給之機車停車證，以及該社區之地下樓層並未機車
        、汽車分道，且因上訴人車位前尚有一排機械停車位，
        必需要操作橫移車台後，才能駛入該汽車停車位等節，
        均為上訴人所不否認。從而，該社區區分所有權人會議
        ，依社區地○○○○道寬窄、汽車與機車並未分道，以
        及包含B2以下樓層之機車停車位均未售出等實際情形，
        為禁止將機車停放汽車停車格內、機車不得停放B2（
        含）以下各樓層之決議，並不會發生侵害包含B2樓層機
        車所有權人之權利情事，且已兼顧公共利益，故上訴人
        抗辯系爭規約對B2以下樓層機車停車位所有權人而言，
        屬權利濫用云云，亦難採信。
      因系爭規約係經全體區分所有權人決議修改，揆諸上開
        說明，上訴人自有遵守之義務，故其主張得於系爭停車
        位停放機車，被上訴人不應妨害其使用云云，即無理由
        。
  (四)綜上所述，上訴人上開主張，均非可採；另上訴人主張被上
    訴人應將上訴人坐落系爭停車位上之機車鎖具除去乙節，因
    被上訴人於原審時抗辯已經將鎖解開（請見原審卷第107頁
    ），於本院準備程序中亦提出已將該機車鎖具解開之照片4
    張，上訴人訴訟代理人對該照片並不爭執，但以「不曉得他
    們是否還會上鎖」為由，仍繼續主張此部分請求（見本院卷
    第26頁、第41頁至第42頁、第39頁及背面），因事實上已無
    上訴人主張之情形，故其此部分主張，亦無理由。
五、綜上所述，上訴人依公寓大廈管理條例第4條第1項、民法第
    767條規定，提起本件訴訟，為無理由，不應准許。原審所
    為上訴人敗訴之判決，並無違誤，上訴意旨指摘原判決不當
    ，求予廢棄改判，為無理由，應予駁回。
六、本件事證己明，兩造其餘攻擊防禦方法及所舉證據，經本院
    審酌後，核與本件判決結果不生影響，爰不再一一論述。
七、據上論結，本件上訴為無理由，依民事訴訟法第449條第1項
    、第78條，判決如主文。
中    華    民    國    97    年    12    月    10    日
                    民事第十四庭
                        審判長法  官  張  蘭
                              法  官  鄭純惠
                              法  官  邱瑞祥
正本係照原本作成。
如不服本判決，應於收受送達後20日內向本院提出上訴書狀，其
未表明上訴理由者，應於提出上訴後20日內向本院補提理由書狀
（均須按他造當事人之人數附繕本）上訴時應提出委任律師或具
有律師資格之人之委任狀；委任具有律師資格者，另應附具律師
資格證書及釋明委任人與受任人有民事訴訟法第466條之1第1項
但書或第2項（詳附註）所定關係之釋明文書影本。
中    華    民    國    97    年    12    月    11    日
                              書記官  明祖星
附註：
民事訴訟法第466條之1（第1項、第2項）：
對於第二審判決上訴，上訴人應委任律師為訴訟代理人。但上訴
人或其他法定代理人具有律師資格者，不在此限。
上訴人之配偶、三親等內之血親、二親等內之姻親，或上訴人為
法人、中央或地方機關時，其所屬專任人員具有律師資格並經法
院認為適當者，亦得為第三審訴訟代理人。


司法院資訊處製作；財團法人民間司法改革基金會備份。
